臺灣高等法院臺南分院民事判決　94年度重上字第19號
上　訴　人　乙○○（兼吳昭興之承受訴訟人）
訴訟代理人　黃進祥　律師
　　　　　　江順雄　律師
　　　　　　黃建雄　律師
上　訴　人　甲○○（即吳昭興之承受訴訟人）
被上 訴 人　教育部
法定代理人　丙○○
訴訟代理人　陳培芬　律師
上列當事人間請求拆屋還地等事件，上訴人對於民國94年1月6日
臺灣臺南地方法院第一審判決（93年度重訴字第84號）提起上訴
，本院於94年12月6日言詞辯論終結，判決如下：
    主      文
上訴駁回。
第二審訴訟費用由上訴人負擔。
    事實及理由
一、程序方面：
    (一)本件原上訴人吳昭興於94年4月20日死亡，由繼承人乙○
      ○及甲○○二位繼承（其餘繼承人吳慶順、郭吳寶玉、吳
      玉金、吳招治、吳佳樺、吳真蜜均拋棄繼承），繼承人乙
      ○○聲明限定繼承，業經本院調閱原審法院94年度繼字第
      779號拋棄繼承卷、94年度繼字第802號限定繼承卷查明無
      訛；被上訴人聲明應由被繼承人吳昭興之繼承人乙○○及
      甲○○承受訴訟，自無不合，應先敘明。
    (二)上訴人甲○○（即吳昭興之承受訴訟人）經合法通知，未
      於言詞辯論期日到場，核無民事訴訟法第386條各款所列
      情形，爰依被上訴人之聲請，由其一造辯論而為判決。
二、被上訴人起訴意旨略以：伊任管理者之國有台南市○○區○
    ○段10-2地號土地（下稱系爭土地），由原代管之台南市政
    府出租予第三人台灣電力股份有限公司（下稱台電公司），
    惟於民國89年8月間竟遭被繼承人吳昭興及上訴人乙○○占
    用私設停車場，供不特定人停車收費牟利，其無權占用土地
    獲得相當於租金之利益，致伊受有不能使用土地之損失，伊
    自得請求賠償占有期間所受相當於租金之損害賠償，爰依民
    法第767條之所有物返還請求權之法律關係提起本訴，請求
    上訴人『應將坐落系爭土地上，如原判決附圖（下稱附圖）
    所示編號A部分之收費亭（鐵皮屋）暨編號B部分之H招牌（
    即「府前收費停車場」招牌）、柏油地面等地上物拆除，並
    將A、B土地全部面積合計0.225公頃返還』，併依民法共同
    侵權行為及不當得利之法律關係，請求『應連帶給付被上訴
    人新台幣（下同）378萬元，及自民國93年4月10日起至清償
    日止，按週年利率5%計算之利息，並自民國93年3月1日起至
    返還前開土地之日止，應按月連帶給付被上訴人105,000元
    計算之損害金』。原審為伊勝訴判決並無不合，上訴無理由
    ，聲明求為判決：
    (一)上訴駁回。
    (二)第二審訴訟費用由上訴人負擔。
三、上訴人甲○○未到庭亦未提出書狀作何聲明或陳述。
    上訴人乙○○則以：被繼承人吳昭興之母親吳陳牧於民國30
    年向名為「老嗯」之人購買台南市新町一丁目98番地（下稱
    98番地）隔鄰地號不詳土地經營漁塭，吳陳牧隔數月另向「
    陳平」購買98番地之漁塭土地後，即與夫邱池、子吳昭興設
    籍於該址，應已取得98番地土地所有權；嗣於民國34年將部
    分土地填土建屋，繳納房屋稅及地價稅至40年起核准免稅，
    其餘部分仍由吳昭興自日據時期至五期重劃前經營漁塭使用
    ，98番地重劃後即為系爭土地。行政機關在民國73年間辦理
    台南市第五期重劃，僅補償拆除中路房屋地上物14萬餘元（
    現尚提存法院）而未經徵收，竟將系爭土地擅自登載所有權
    人為中華民國、管理機關為教育部，非法取得上訴人吳昭興
    所有經營漁塭之土地，已另行提起塗銷土地登載之行政訴訟
    救濟，伊為真正所有權人，有占有使用系爭土地之法律上原
    因，不負損害賠償責任；上訴人乙○○未占有使用系爭土地
    等語，資為抗辯，原審為伊敗訴判決，尚有未洽，提起上訴
    ，聲明求為判決：
    (一)原判決廢棄。
    (二)被上訴人在第一審之訴及其假執行之聲請均駁回。
    (三)第一、二審訴訟費用由被上訴人負擔。
四、兩造不爭執點（見本院卷第176-178頁）：
    (一)坐落台南市○○區○○段10之2地號土地，面積2250平方
      公尺（下稱系爭土地），依現土地登記簿記載所有權人為
      中華民國，管理者為教育部。
    (二)上訴人之被繼承人吳昭興於89年8月1日佔用系爭土地如原
      判決附圖A、B部分，設置府前停車場，並在其上建有A部
      分收費亭（鐵皮屋）、暨B部分之H招牌（即府前收費停車
      場）等地上物。供不特定人停車收費。
    (三)向系爭土地原代管人台南市政府承租之第三人台灣電力股
      份有限公司（下稱台灣電力公司），於89年11月7日向台
      灣台南地方法院檢察署提出刑事竊佔罪告發，嗣後被繼承
      人吳昭興及上訴人乙○○二人因共同連續意圖為自己不法
      之利益而竊佔系爭土地，遭台灣台南地方法院刑事庭各判
      處有期徒刑六月，併緩刑三年之宣告確定。
    (四)台灣電力公司另於91年12月17日，依民法第962條占有人
      物上請求權之法律關係，對上訴人被繼承人吳昭興及上訴
      人乙○○二人提起請求拆除地上物等事件之訴訟，因上訴
      人被繼承人吳昭興及上訴人乙○○抗辯罹於侵害占有返還
      請求權時效而拒絕返還，致原土地承租人即台灣電力公司
      之上開訴訟遭法院駁回。
    (五)依土地登記資料，舊地號台南市新町一丁目98番地，於日
      據時代明治39年間係由訴外人許煥章依杜賣契字取得所有
      權（管理人許陳氏富），大正13年間（民國13年）復依買
      賣原因移轉登記予台南市所有；40年2月辦理總登記，所
      有權人為台南市政府。台南市○○段10地號土地，係上訴
      人75年依台南市政府第五期市地重劃區重劃前後土地分配
      對照清冊辦理登記，所有權人為台灣省，管理機關為台灣
      省政府教育廳，83年11 月8日有償撥用，管理機關為國立
      台南社會教育館。台南市○○段10之2地號則於81年分割
      自上開新南段10地號，所有權人為台灣省，管理機關為台
      灣省政府教育廳，精省後88年8月因接管，所有權人改登
      記為中華民國，管理機關為教育部。
    (六)系爭土地申報地價自89年8月1日起至93年3月1日止，每平
      方公尺均為新台幣11,200元。
五、按國有財產撥給各地國家機關使用者，名義上雖仍為國有，
    實際上即為使用機關行使所有人之權利，故司法實務上對於
    是類財產，向准由管領機關起訴，代國家主張所有權人之權
    利。又『被上訴人持有所有權狀及駐用房屋保管卡，原審認
    其得為起訴行使所有人之權利尚非無據』（參照最高法院51
    年度台上字地2680號判例）。故本件系爭安平區○○段10-2
    地號之土地於88年8月17日以接管原因，由中華民國取得土
    地所有權，並由教育部為管理者，此有土地登記謄本一件在
    卷可稽（見原審卷第11頁），被上訴人自得本於管理機關之
    地位，為中華民國主張所有權人之權利，故本件被上訴人起
    訴請求被上訴人拆屋還地及賠償損害，其當事人適格並無欠
    缺。上訴人否認被上訴人有權代中華民國起訴，認應以裁定
    駁回原告之訴，尚無可採。
六、系爭土地屬於何人所有：
    (一)本件被上訴人主張系爭土地之現所有權人為中華民國，管
      理者為被上訴人，業據提出土地登記謄本一件為證（見原
      審卷第11頁），堪可信為真實。
    (二)上訴人雖主張被繼承人吳昭興之母親吳陳牧於民國30年間
      向名為「老嗯」之人購買98番地隔鄰土地後數月，另向「
      陳平」購買98番地之漁塭土地，已取得98番地土地所有權
      ；其填土建屋並繳納房屋稅及地價稅至40年起核准免稅，
      98番地重劃後即為系爭土地云云，為被上訴人所否認。
      上訴人固據提出日據時期新町一丁目98番地設籍謄本、土
      地謄本、四鄰證明書、新南段1-17號土地謄本、台南地政
      事務所函、行政訴訟起訴狀、補正狀、91年8月29日之答
      辯狀、台南市政府函、台灣地方法院檢察署58年度偵字第
      91號不起訴處分書、安平區○○段1-107地號之土地登記
      謄本，及同段1982建號之建物登記謄本等各一件為證，並
      聲請訊問證人己○○、丁○○、戊○○。然查：
      1.系爭新南段10-2地號與舊地號新町一丁目98番地無關：
        (1)查日據時代新町一丁目98番地並非現新南段10-2號土
          地。台南市○○區○○段10-2地號係於81年5月11 日
          分割自同段10地號，土地原所有權人為台灣省、管理
          機關為台灣省政府教育廳，精省後88年8月因接管，
          所有權人改登記為中華民國，管理機關為教育部。又
          新南段10地號土地係於重劃時由上鯤鯓段43-1、59、
          81-1、81-7等4筆地號分配取得；且該4筆重劃前土地
          ，除81-7地號係於53年6月26日分割自同段81-1地號
          移載外，其餘3筆地號自日據時期登記簿、光復後之
          總登記至重劃前之土地登記簿等均無變更地段、地號
          之記載。至於新町一丁目98番地，原所有權人為公業
          主許煥章、管理人許陳氏富，於大正13年4月8日買賣
          移轉登記予台南市；光復後編為新段一小段98地號，
          40年2月辦理總登記，所有權人為台南市政府；其後
          曾有分割合併直至民國87年始因地籍圖重測改編為環
          河段89地號。由此顯見新南段10-2地號與新町一丁目
          98番地並無關係，有臺南地政事務所93年6月1日、94
          年6月22日、94年8月30日台南地所測字第0930008030
          0、09400067650、09400095220號函在卷可按（見原
          審卷第79-119頁、本院卷第103頁），並有臺南地
          政事務所並以94年8月30日台南地所登字第094000952
          20號函送新段一小段98地號之登簿謄本及土地所有權
          狀影本各乙份在卷可按（見本院卷第11-14頁）。
        (2)次查舊地號98番地自光復後編為新段一小段98地號，
          地籍圖歷經分割、合併，民國75年辦理第五期（安平
          ）市地重劃，其歷年分割合併之子號，有部分固係屬
          市地重劃區範圍之內，惟新段一小段98地號位置在運
          河盲段以東並不在市地重劃區內，土地所有權人為台
          南市政府。而台南市○○段10-2地號係於81年自新南
          段10地號分割出，新南段10地號土地係於重劃時由上
          鯤鯓段43-1、59、81-1、81-7等4筆地號土地所調配
          ，土地所有權人為台灣省，管理機關為台灣省政府教
          育廳，使用分區為文中用地（現況為社教館），10-2
          地號為變電所用地；該地號相對位置依據上鯤鯓段重
          劃前藍曬圖所示，重劃前為上鯤鯓段22-4地號（係分
          割與同段22-0地號），上鯤鯓段為光復後土地總登記
          時編定之段名，並無日據時代地籍資料。有臺南市政
          府94年7月6日南市地籍字第09414512750號函附：臺
          南地政事務所94年6月22日台南地所測字第094000676
          50號函附98番地分割沿革示意圖、市地重劃前之地籍
          圖、臺南市第五期市地重劃區重劃前後土地分配對照
          清冊、台南市○○段10-2號土地登記簿影本、土地分
          配對照清冊第九冊、上鯤鯓段重劃前藍曬圖、上鯤鯓
          段22-4地號土地登記簿影本、98番地日據時代登記簿
          謄本、第五期市地重劃區房屋拆遷清冊及位置圖在卷
          可稽（見本院卷第101-175頁）。
        (3)另由系爭土地地籍資料自日據時期迄今，產權登記均
          相當明確，並無登記遺漏，或登記事項與登記原因證
          明文件所載之內容不符情事，堪可認定系爭土地並非
          舊地號98番地。
      2.上訴人不能證明有向老嗯或陳平買受98番地：
        (1)依上訴人所提出之日據時期新町一丁目98番地設籍謄
          本（見原審卷第51-52頁），僅能說明原住於北門郡
          學甲庄中洲之邱池與長女邱氏枝花自寄留之台南市上
          鯤鯓7番地，於昭和17年10月1日轉寄留新町一丁目98
          番地，被繼承人吳昭興（昭和3年即民國17年12月15
          日生）係隨其母吳陳氏牧（明治38年即民前7年9月1
          日生）自旗山郡旗山旗尾轉寄留邱池之戶籍而為同居
          寄留人，難據以認定身為寄留同居人37歲之吳陳牧及
          時年13歲之吳昭興有買受98番地魚塭土地。況戶籍資
          料，僅能證明上訴人等有設籍在此，為戶政管理之紀
          錄，並不能作為所有權歸屬之證據，自尚無法以此即
          遽認被繼承人吳昭興或其母吳陳牧有買受98番地或為
          該筆土地之所有權人。
        (2)依上訴人所提出己○○出具之四鄰證明書（見原審卷
          第56頁），雖載稱其祖先與吳昭興本人有向魚塭地主
          施阿興、陳平、姥嗯等購買新南段10-2,12地號、98
          番地，惟查證人己○○係28年7月21日出生，為其所
          自承，何能在上訴人所稱之30年間買受時間見聞。況
          其到庭僅證稱吳昭興有在新南街附近不知地號之魚塭
          養魚，魚塭是否吳昭興本人所有並不清楚，伊在13、
          4歲時有聽吳昭興與別人談魚塭是向他人買的，但不
          知在何時以多少錢向何人買受（見本院卷第213-21
          4頁）。故證人己○○之證詞及所出具之四鄰證明書
          ，尚不能證明上訴人所主張吳陳牧或吳昭興有買受98
          番地或新南段10-2,12地號土地。
        (3)依上訴人所提出於民國25年5月3日出生之證人戊○○
          於94年10月6日出具之土地確實承租證明書（見本院
          卷第36頁），其上雖載稱：被繼承人吳昭興與其母
          吳陳牧有在台南市新町一丁目98番地設籍，經營魚塭
          ，重劃後編為安平區○○段10-2地號。惟系爭新南段
          10-2地號與舊地號新町一丁目98番地無關，已如前述
          ，該證明書不可採。又證人戊○○證稱：伊不知被繼
          承人吳昭興及上訴人乙○○飼養虱目魚之魚塭的地號
          及面積，是向何人買的不知道，日據時期地號為台南
          市新町一丁目98番地，知道曾有繳地租等語（見本院
          卷第42頁），亦不能作為其所主張有向老嗯或陳平
          買受98番地之證明。
        (4)證人丁○○以其與上訴人為近親且對系爭事實不清楚
          而拒絕證言（見本院卷第213頁）。
        (5)由上訴人所提出之上述證據及所舉證人，尚不能證明
          有向老嗯或陳平買受98番地之事實。
      3.舊地號98番地在30、31年間之所有權人為台南市政府：
        又查98番地，於日據時代明治39年間係由訴外人許煥章
        依杜賣契字取得所有權（管理人許陳氏富），大正13年
        間（民國13年）復依買賣原因移轉登記予「台南市」所
        有；光復後編為新段一小段98地號，40年2月辦理總登
        記，所有權人為台南市政府，有土地登記簿謄本在卷可
        稽（見本院卷第161-163頁）。「老嗯」、「陳平」
        並非所有權人，被繼承人吳昭興或其母親吳陳牧亦無法
        於民國30、31年間以向該二人買受方式，而取得98番地
        土地所有權。
      4.又系爭土地係於73年5月第五期市地重劃分配取得，台
        南市政府代管教育部所有之國有學產土地，依現有代管
        清冊記載，該筆土地自83年7月起始出租台電公司，並
        自該時間起方有租金收取之資料，故無從提供系爭土地
        於34年至42年間繳納租金及地價稅之單據資料。有台南
        市政府94年6月16日南市財產字第09400486370號函及台
        南市稅捐稽徵處94年6月1日南市稅土字第09400572140
        號函在卷可憑（見本院卷第88、72頁）。上訴人復無
        其他證據證明台南市政府有向被繼承人吳昭興及其母吳
        陳牧或邱池徵收稅捐。
      5.綜上所述，系爭新南段10-2地號與舊地號98番地無關；
        舊地號98番地在30、31年間之所有權人為台南市政府，
        老嗯及陳平均非98番地之所有權人，上訴人無法以向所
        稱老嗯或陳平者買受而取得98番地所有權，況上訴人亦
        不能證明有向老嗯或陳平買受98番地之土地，復查無繳
        納地價稅之證據資料，又無其他證據足以證明，是以，
        上訴人主張被繼承人吳昭興之母親吳陳牧於民國30年間
        向名為「老嗯」或向「陳平」購買98番地之漁塭土地，
        已取得98番地土地所有權，98番地重劃後即為系爭土地
        云云，即無可採。
七、上訴人乙○○有無與被繼承人吳昭興共同佔用系爭土地自89
    年8月間經營停車場：
    經查上訴人乙○○於接受檢察官偵訊時供稱：被繼承人吳昭
    興在新南段10-2地號設停車場，由伊幫忙收錢及管理；被繼
    承人吳昭興亦稱：是在89年8月開始設立停車場，由上訴人
    乙○○幫忙做（見台南地檢署89年度偵字第12007號卷第9-1
    0頁）。上訴人乙○○於一審刑事審判時亦自稱：「（明知
    10-2地號是國有土地，為何仍占有）該土地是政府重劃五期
    土地，並沒有和我們處理，10-2地號現在我們（指與其父吳
    昭興）全部占有」「（現在是否仍在使用系爭土地）是，仍
    占有中，經營停車場」，於90年2月14,26日所具答辯狀，均
    主張其占有系爭土地係合法使用所有權之土地（見台南地院
    90年度易字第264號卷第39-40頁筆錄、第42-45,55-59頁答
    辯狀），法院勘驗現場時，上訴人乙○○亦自承占有系爭土
    地經營停車場（見同上卷第48頁）。上訴人乙○○在刑事二
    審審判時自承：「我們有設立停車場收費是沒錯，但這不是
    國有地」（見本院90年度上易字第835號卷第20頁）。上訴
    人亦因該竊佔土地行為，經本院刑事庭各判處有期徒刑六月
    ，如易科罰金，均以參佰元折算壹日，均緩刑三年確定，業
    經調台南地檢署89年度偵字第12007號（台南地方法院90年
    度易字第264號、本院90年度上易字第835號）竊佔案刑事偵
    審卷宗查核屬實。是上訴人乙○○否認有佔用系爭土地即無
    可採；被上訴人主張上訴人乙○○有與被繼承人吳昭興共同
    佔用系爭土地經營停車場收費之事實，堪可信為真實。
八、按依不當得利之法則，請求返還不當得利，以無法律上之原
    因而受有利益致他人受有損害為其要件，故請求返還之範圍
    ，應以對方所受之利益為限；而無權占有他人土地，依社會
    通常觀念，可獲得相當於租金之利益（最高法院61年台上字
    第1695號判例）。又依土地法第105條準用同法第97條規定
    ，建築基地之租金，按申報地價年息10%為限，然此係指基
    地租金之最高限額，仍須參酌基地之位置，工商繁榮程度、
    承租人利用基地之經濟價值及所受之利益，並與鄰地租金比
    較以為決定，非必達申報總地價年息之10%（最高法院61年
    臺上字第1695號、46年臺上字第855號、68年臺上字第3071
    號判例）。
    (一)本件上訴人乙○○與被繼承人吳昭興確有占用被上訴人所
      管理之國有系爭土地自89年8月1日起經營收費停車場，上
      訴人復無法舉出其他任何積極具體之事證以資證明有何占
      有系爭土地之正當合法權源，則被上訴人主張上訴人等係
      無權占有系爭土地，即堪認定。
    (二)上訴人等無權占用系爭土地設置私有停車場收費牟利，致
      被上訴人受有損害，且上訴人二人既係共同無權占有系爭
      土地，皆係侵害被上訴人之權利，則被上訴人請求依共同
      侵權行為人負連帶損害之賠償責任，併依不當得利之法律
      關係，請求上訴人等連帶返還相當於租金之利益被予上訴
      人，即屬有據，應予准許。
    (三)本院審酌系爭土地之地目雖為養，於93年1月之公告現場
      為每平方公尺35,000元、申報地價為每平方公尺11,200元
      ，有被上訴人提出之土地登記簿謄本一件可稽（見原審卷
      第11頁）。上訴人等無權占用系爭土地，興建收費之私人
      停車場使用，而該停車場面對台南市○○路，為第五期市
      地重劃分配之土地，自屬於城市地方，而有土地法前開規
      定之適用。且系爭土地所坐落之府前路附近一帶，商業繁
      榮，餐廳及店家林立，並與台南市社教館相鄰，人潮及車
      流眾多，為法院依職權已知之事項，現場並立有「鈦田特
      約停車場」、「春水堂溫馨飲茶館特約停車場」、「全國
      魚翅火鍋特約停車場」等招牌，有台南市台南地政事務所
      93年8月23日函附之土地複丈成果圖可據（見原審卷第204
      -205頁）。可見上訴人等在系爭土地上興建收費停車場應
      屬收益甚豐。上訴人雖稱於89年9月至90年12月每月盈餘
      12,000元，自91年1月至92年12月間每月2-3萬元，自93年
      以後生意清淡等情，為被上訴人所否認，上訴人亦未舉證
      以實其說，所辯即無可採。本院認系爭土地之租金應以該
      地申報地價之5%計算為適當。
    (四)依占用土地面積，被上訴人所受相當租金之損害金的損害
      ，為每月105,000元（11,200元〈申報地價〉×2,250〈占
      用面積〉×5%〈年息〉÷12〈月〉＝105,000元）。就上
      訴人占有期間為自89年8月1日起至93年2月29日止共計3年
      7個月即43個月，被上訴人所受損害有451,500元（10,500
      ×43＝451,500元），被上訴人僅請求上訴人給付其中損
      害金378萬元，及自93年3月1日起至返還前開土地之日止
      ，應按月連帶給付被上訴人105,000元之損害金，自屬有
      據。
九、綜上所述，上訴人既屬無權占用系爭土地，則被上訴人基於
    所有物返還請求權之規定，請求上訴人應將坐落台南市○○
    區○○段10-2地號土地上，如附圖所示編號A部份土地上之
    收費亭（鐵皮屋）暨編號B部份土地上之H招牌（即「府前收
    費停車場」招牌）、柏油地面等地上物拆除，並將A、B土地
    全部面積合計0.2250公頃返還予被上訴人。並基於共同侵權
    行為及不當得利之法律關係，請求上訴人應連帶給付被上訴
    人378萬元，及自民國93年4月10日起至清償日止，按週年利
    率5%計算之利息；以及上訴人自民國93年3月1日起至返還前
    開土地之日止，應按月連帶給付被上訴人105,000元計算之
    損害金，為有理由，應予准許。是則原審判命上訴人如數給
    付，定拆屋還地履行期間，並依聲請諭知供擔保准為假執行
    宣告，於法並無不合。上訴意旨指摘原判決不當，求予廢棄
    改判，為無理由，應駁回其上訴。
十、本件事證已臻明確，兩造其餘主張與證據方法，核與判決結
    果無影響，無逐一論駁必要，併予敘明。
十一、據上論結，本件上訴為無理由，依民事訴訟法第463條、第
    385條第1項前段、第449條第1項、第78條，判決如主文。
中　　華　　民　　國　　94　　年　　12　　月　  20　  日
                  民事第二庭    審判長法　官　丁振昌
                                      法　官　李文賢
                                      法　官　李素靖
上為正本係照原本作成。
如對本判決上訴，須於判決送達後20日內向本院提出上訴狀，未
表明上訴理由者，應於上訴後20日內，向本院提出理由書（須附
繕本）。
中　　華　　民　　國　　94　　年　　12　　月　  20　  日
                                      書記官  陳昆陽
                                                 K
